ACORDAO-COMPLETO-2577606

ACÓRDÃO DE RELAÇÃO

ACÓRDÃO DE RELAÇÃO 1936/2023 ATA 5/2023 - SEGUNDA CÂMARA

Acórdão 1936/2023-TCU-Segunda Câmara
VISTO e relacionado este processo relativo ao ato de aposentadoria de Ivan de Lima Machado emitido pelo Superior Tribunal de Justiça e submetido a este Tribunal para fins de registro.
Considerando que as análises empreendidas pela então Secretaria de Fiscalização de Integridade de Atos e Pagamentos de Pessoal e de Benefícios Sociais - Sefip detectaram a inclusão irregular nos proventos de parcela decorrente da incorporação de quintos ou décimos de funções comissionadas exercidas após 8/4/1998, além dos limites previstos nos arts. 3º e 5º da Lei 9.624/1998, que admitiam, após aquela data, apenas a contabilização de tempo residual para integralização de um décimo decorrente do exercício de função iniciado até 10/11/1997, data de publicação da Medida Provisória 1.595-14, convertida na Lei 9.527/1997, que extinguiu a vantagem dos quintos/décimos;
Considerando que a irregularidade em questão é objeto de jurisprudência pacificada nesta Corte de Contas, cf. Acórdãos 8.124/2021 (Rel. Min. Benjamin Zymler) ; 8.178/2021 e 8.187/2021 (Rel. Min. Walton Alencar) ; 8.492/2021 (Rel. Min. Vital do Rêgo) ; 8.684/2021 (Rel. Min. Jorge de Oliveira) ; 8.611/2021 (Rel. Min. Subst. Weder de Oliveira) , todos da 1ª Câmara; e Acórdãos 13.963/2020 (Rel. Min. Raimundo Carreiro) ; 7.816/2021 (Rel. Min. Aroldo Cedraz) ; 7.999/2021 (de minha relatoria) ; 8.224/2021 (Rel. Min. Subst. André Luís de Carvalho) ; 8.254/2021 (Rel. Min. Bruno Dantas) ; 8.318/2021 (Rel. Min. Raimundo Carreiro) ; 8.319/2021 (Rel. Min. Subst. Marcos Bemquerer Costa) , todos da 2ª Câmara, especialmente a partir do julgamento pela Suprema Corte do RE 638.115/CE, da relatoria do E. Ministro Gilmar Mendes, com repercussão geral;
Considerando que, de forma geral, a parcela impugnada pode ter sido concedida a partir de decisão judicial transitada em julgado, de decisão judicial não transitada em julgado ou de decisão administrativa;
Considerando que, segundo a modulação de efeitos do julgamento do RE 638.115/CE feita pelo Supremo Tribunal Federal, os quintos ou décimos amparados por decisão judicial transitada em julgado poderão subsistir;
Considerando que, segundo a modulação de efeitos do julgamento do RE 638.115/CE feita pelo Supremo Tribunal Federal, os quintos ou décimos amparados por decisão judicial não transitada em julgado ou por decisão administrativa devem ser convertidos em parcela compensatória, a ser absorvida por reajustes futuros;
Considerando, ainda, que houve a transformação da função efetivamente exercida, após os períodos registrados no ato, o que proporcionou aumento dos valores pagos a título de quintos/décimos: consta no ato que a incorporação de 2/10 da função de Chefe de Seção (FC-06) decorreu da transformação da função, a partir de 27/3/1998, de Supervisor de Seção (FC-05) em Chefe de Seção (FC-06) nos termos da Resolução 1, de 25/3/1998 do STJ;
Considerando, com isso, que o servidor incorporou 8/10 de FC-06-Chefe de Seção, no entanto, de acordo com o registrado no ato deveria ser 2/10 de FC-05-Supervisor de Seção e 6/10 de Chefe de Seção (FC-06) ;
Considerando, em relação a este tema, que a jurisprudência desta Corte de Contas possui entendimento de que a incorporação de quintos/décimos deve se dar com base na remuneração da função comissionada efetivamente exercida (Acórdão 4783/2014-TCU-Segunda Câmara, de relatoria Ministro Benjamin Zymler) ;
Considerando, adicionalmente, que no tempo calculado para fins de anuênio foram computados períodos não contínuos: militar (artigo 100 da Lei 8.112/1990) de 18/02/1974 a 15/12/1974, militar (artigo 100 da Lei 8.112/1990) de 29/06/1976 a 12/08/1976 e tempo no cargo em que se deu a aposentadoria de 08/05/1995 a 24/09/2019;
Considerando que, havendo intervalo entre o desligamento de um cargo público federal e a admissão num outro, o tempo de serviço prestado no primeiro vínculo não pode ser computado para a concessão de anuênios no segundo, de acordo com a jurisprudência desta Casa (a exemplo do Acórdãos do Plenário 1.424/2020, relator Ministro Raimundo Carreiro, e 2.100/2022, relator Ministro Benjamin Zymler) ;
Considerando que, por meio do Acórdão 1414/2021-TCU-Plenário (Rel. Min. Walton Alencar) , este Tribunal fixou entendimento no sentido da possibilidade de apreciação de ato sujeito a registro mediante relação, na forma do artigo 143, inciso II, do Regimento Interno deste Tribunal, nas hipóteses em que a ilegalidade do ato decorra exclusivamente de questão jurídica de solução já pacificada na jurisprudência desta Corte de Contas;
Considerando a presunção de boa-fé do interessado; 
Considerando que o ato ora examinado deu entrada no TCU há menos de cinco anos; e
Considerando, por fim, os pareceres convergentes da unidade técnica e do Ministério Público junto ao TCU - MPTCU.
ACORDAM os Ministros do Tribunal de Contas da União, reunidos em sessão da Segunda Câmara, com fundamento nos artigos 1º, inciso V, e 39, inciso II, da Lei 8.443/1992, c/c os artigos 17, inciso III, 143, inciso II, 260 e 262 do Regimento Interno, em considerar ilegal e negar registro ao ato de aposentadoria de Ivan de Lima Machado; e expedir as determinações contidas no item 1.7 a seguir: 
1. Processo TC-Processo 001.661/2023-0 (APOSENTADORIA) 
	1.1. Interessado: Ivan de Lima Machado (XXX.297.261-XX) .
	1.2. Órgão/Entidade: Superior Tribunal de Justiça.
	1.3. Relator: Ministro Augusto Nardes.
	1.4. Representante do Ministério Público: Procuradora-Geral Cristina Machado da Costa e Silva.
	1.5. Unidade Técnica: Unidade de Auditoria Especializada em Pessoal (AudPessoal) .
	1.6. Representação legal: não há.
	1.7. Determinar ao Superior Tribunal de Justiça que:
1.7.1. promova, no prazo de quinze dias, a contar da notificação desta decisão, caso a parcela incorporada em razão do exercício de funções comissionadas entre 8/4/1998 e 4/9/2001 tenha sido concedida por decisão judicial não transitada em julgado ou por decisão administrativa, o seu devido destaque e a transforme em parcela compensatória, devendo ela ser absorvida por quaisquer reajustes futuros, consoante decidido pelo STF no RE 638.115/CE; 
1.7.2. promova o recálculo do valor relativo às rubricas "Anuênio" e "quintos", pagas com manifesta ilegalidade e faça cessar todo e qualquer pagamento relativo ao ato impugnado, no prazo máximo de quinze dias, contados da ciência da decisão deste Tribunal, sob pena de ressarcimento das quantias pagas após essa data pelo responsável;
1.7.3. dê ciência, no prazo de quinze dias, a contar da notificação desta decisão, de seu inteiro teor ao interessado e o alerte de que o efeito suspensivo proveniente da interposição de eventual recurso junto ao TCU não o eximirá da devolução dos valores percebidos indevidamente, caso o recurso não seja provido;
	1.7.4. encaminhe ao TCU, no prazo de trinta dias, a contar da notificação desta decisão, comprovante da data de ciência do teor desta deliberação pelo ex-servidor;
1.7.5. emita novo ato, livre das irregularidades ora apontadas, submetendo-o à nova apreciação por este Tribunal, na forma do artigo 260, caput, também do Regimento;
	1.8. dar ciência desta deliberação ao interessado e ao órgão de origem.

Segunda Câmara

Superior Tribunal de Justiça.

Ivan de Lima Machado (XXX.297.261-XX).

AUGUSTO NARDES

não há.

APOSENTADORIA (APOS)

Unidade de Auditoria Especializada em Pessoal (AudPessoal).